臺灣高等法院刑事判決　　　　　　　　96年度交上易字第15號
上　訴　人　臺灣板橋地方法院檢察署檢察官
被　　　告　乙○○
上列上訴人因被告過失傷害案件，不服臺灣板橋地方法院95年度
交易字第19號，中華民國95年10月26日第一審判決（起訴案號：
臺灣板橋地方法院檢察署94年度偵字第17350號），提起上訴，
本院判決如下：
    主  文
上訴駁回。
    理  由
一、本案經本院審理結果，認第一審判決對被告乙○○為無罪之
    諭知，核無不當，應予維持，並引用第一審判決書被告乙○
    ○部分記載之證據及理由（如附件）。
二、檢察官上訴意旨略以：(一)本件犯罪事實，業據告訴人高承璟
    指稱：「案發當時，其因閃避吳博舜所騎機車掉落之物，致
    使人車失去平衡，繼又遭乙○○自後追撞其車尾，造成其人
    車倒地受傷」等情；證人即同案被告吳博舜亦轉述告訴人於
    事故發生後所言，陳稱：「甲○○係因遭乙○○自後追撞而
    人車倒地」。則告訴人於事故發生後之刺激與壓力下，即時
    對證人吳博舜為有關情況之陳述，顯無作偽之情形，足堪採
    信。另被告於警詢亦自承：「其機車『右側』追撞甲○○所
    騎之機車車尾，其『右側車身』有車損」，核與告訴人指訴
    及現場照片所示情形相符。而如依被告所辯，其係於告訴人
    機車倒地後，始因閃避不及，追撞告訴人機車之車尾，則依
    被告所騎機車之車身高度，其機車之撞擊點，應在車首下部
    即該機車之前輪部位，被告又何能於警詢供稱：「其機車『
    右側』追撞告訴人機車之車尾」；其所騎機車又何能在「右
    側車身」發現車損。此足徵被告所辯上情，不足採信。(二)證
    人吳博舜固陳稱：「伊就回頭往伊左後方看，看到一位女生
    從伊左後方滑行到伊機車之左側上，趴在路面上，而她所騎
    的機車倒在她人之後面」等語。惟該陳述僅係描述本件事故
    發生後之現場情形，不足引據為被告、告訴人二車相撞時，
    告訴人已不在其所騎之機車上之認定。(三)告訴人所騎之機車
    ，於人車遭被告追撞而倒地後，因重量、摩擦係數、倒地位
    置等等因素，滑行距離較告訴人身體滑行之距離為短，尚與
    常情無違。原審判決認定係因告訴人所騎機車之「前端受阻
    」所致，容或未洽。(四)卷附道路交通事故現場圖係依到場處
    理之員警所見而製作，並經被告、證人吳博舜及告訴人簽名
    及捺按指印以為確認殆無疑義，原審判決以本件事故發生後
    迄員警到場處理前，現場人車均已移置，認卷附道路交通事
    故現場調查表（含上開現場圖）不足為認定被告犯罪之證據
    ，似有未洽。(五)據被告供稱，本件事故發生時為晴天，視線
    良好，其車速約每小時四十公里。則依當時情形，被告若確
    實注意車前狀況，並保持行車安全距離，其何以會於發現告
    訴人車身失去平衡後，猶閃避不及，自後追撞告訴人機車之
    車尾。而卷附臺灣省臺北縣區車輛行車事故鑑定委員會之鑑
    定意見，忽略被告並未保持行車安全距離、注意車前狀況等
    情節，結論尚有可議等語，指摘原判決不當，提起上訴。
三、惟查：
  (一)檢察官雖引告訴人指陳，被告於案發時未注意車前狀態並保
    持安全距離之供述為被告有過失之證據，惟告訴人之告訴係
    以使被告受刑事訴追為目的，是項告訴人之陳述是否屬實自
    須有積極之事證足資佐憑，尚難遽以告訴人之指述為被告犯
    罪之證據。況查告訴人自始於所提刑事告訴狀已明確指陳：
    「吳博舜違規裝載物品溢漏於車道上，告訴人閃避不及，因
    而『機車滑倒』『身體跌坐於地』」（第五四七二號偵卷七
    頁）。依告訴人之指述，顯係指其於案發當時，係因見吳博
    舜附載物品落於車道，致其騎乘機車閃避不及，導致機車滑
    倒及身體跌坐於地之人車倒地之情形，核與被告辯稱：「伊
    臨時看到一個木頭，就閃木頭，閃過後要穩車，就發現被害
    人倒在地上，就撞上被害人之機車」等情（原審卷一六頁）
    互核相符；而證人吳博舜掉落現場之木頭，確有經告訴人機
    車輾過之痕跡，復有照片足參（同上偵卷五○頁編號０４照
    片），堪認在被告機車觸及告訴人機車前，告訴人因撞及吳
    博舜掉落車道之木頭（牛軛），人車均已先行倒地；而臺灣
    省臺北縣區車輛行車事故鑑定委員會九十四年九月二十三日
    北縣鑑字第九四一一四五號鑑定意見書亦同為「吳博舜駕駛
    普通重型機車，裝載貨物不穩妥為肇事原因；被告乙○○無
    肇事因素」之認定（第一七三五○號偵卷四、五頁），均據
    原審論述甚明。是旨揭上訴意旨謂：「吳博舜嗣後轉述告訴
    人案發當時驚駭下之陳述顯然可信」云云，顯係以傳聞證言
    為據，核與積極事證未符，難以採信。
  (二)再者本院為資慎重，將本案送請國立交通大學行車事故鑑定
    研究中心為肇事責任之鑑定，經鑑定結果：「(1)現場與車損
    照片顯示：重機車Ｃ（即被告所騎乘機車）前車頭載物籃無
    明顯撞擊凹損（第五四七二號偵卷三七頁）。輕機車Ｂ（即
    告訴人騎乘機車）後貨架往下彎折且斷裂、左後方向燈殼破
    損，車體後端膠殼部分僅兩側下緣裙飾板（灰色）脫離，其
    受力程度並不相稱（同上偵卷三五、三六頁），推斷輕機車
    Ｂ係於倒地狀態下遭來自車後端之推撞力，始得造成前述之
    車損情狀。則推論輕機車Ｂ應係輾壓前行重機車Ａ（即吳博
    舜騎乘之機車）所掉落之牛軛，並失控、輕微觸及重機車Ａ
    後倒地，重機車Ｃ則自後撞擊已倒地輕機車Ｂ之後載貨架，
    而接續倒地。(2)綜合研判：吳博舜駕駛重型機車，載運貨物
    未綑紮牢固，為肇事原因。乙○○駕駛重型機車應無肇事因
    素」等情，有該校九十六年八月七日交大管運字第○九六○
    ○一一八五八號函檢附該中心行車事故鑑定意見書乙份在卷
    足佐（本院卷三一至三三頁），亦與本院前揭認定結果相符
    。故上訴意旨單以告訴人機車車尾左側車燈有破損為據，而
    未慮及該機車車尾右側裙飾板亦有脫離，可徵告訴人機車左
    右兩邊皆有受力，且受力程度並不相稱；復忽略被告機車前
    車頭載物籃並無明顯撞擊凹損，與告訴人機車車燈嚴重破損
    之損害顯不相符等情，是以上訴理由之判斷尚與事實未符。
  (三)至上訴意旨再以卷附員警所製作交通事故現場草圖既經告訴
    人、被告及證人吳博舜簽名並捺按指印以為確認（第五四七
    二號偵卷二五頁），當能引據為被告有罪之證據。惟稽之證
    人即員警陳仁聰於原審結證：「交通事故現場圖係伊到場後
    依所見而製作；伊到現場時，現場三台車已經移動過，無法
    確定刮地痕是被告或告訴人之車輛」，員警陳裕宏亦證稱「
    伊到場時三台車都移動過，所以無法確認何車較靠近安全島
    ；現場圖我們所標示是他們三車的行車方向；當天有幾處的
    刮地痕及係何車造成之刮地痕均不清楚」（原審卷七五至七
    八頁）。是以該現場草圖顯非員警依案發後之原貌為製作，
    僅係標示系爭車輛之行車方向而已，此由員警尚於該現場草
    圖上註記「無現場、車輛移置、未定位」等語即足證之，是
    縱事後經當事人等簽名捺印，仍無足援為被告不利之證據至
    明。末以，上訴意旨雖以臺灣省臺北縣車輛行車事故鑑定委
    員會之鑑定意見，忽略被告並未保持行車安全距離、亦未注
    意車前狀況，而謂該鑑定結論不足憑採云云。惟告訴人係因
    輾壓前行之吳博舜機車所掉落之牛軛，因而失控並輕微觸及
    吳博舜之機車而倒地等情，已經前述論載明確，是以被告案
    發當時，縱有未能注意車前狀況或無保持安全距離等情狀，
    亦與本案告訴人人車倒地受傷之原因無涉，上訴意旨顯未注
    意二者間欠缺相當之因果關係存在，遽認上揭鑑定報告結論
    不足採，自非有理。綜上說明，旨揭檢察官上訴為無理由，
    應予駁回。
四、據上論結，應依刑事訴訟法第三百七十三條、第三百六十八
    條，判決如主文。
本案經檢察官呂丁旺到庭執行職務。
中　　華　　民　　國　　96　　年　　8 　　月　　31　　日
　　　　　　　　　刑事第十八庭審判長法　官  溫耀源
　　　　　　　　　　　　　　　　　  法　官  邱同印
　　　　　　　　　　　　　　　　　  法　官  段景榕
以上正本證明與原本無異。
不得上訴。
                                    書記官  陳靜姿
中　　華　　民　　國　　96　　年　　8 　　月　　31　　日
附件：
臺灣板橋地方法院刑事判決　　　　　　　95年度交易字第19號
公　訴　人　臺灣板橋地方法院檢察署檢察官
被　　　告　吳博舜
  　　　    乙○○
右  一  人
選任辯護人　陳俊傑  律師
上列被告等因過失傷害案件，經檢察官提起公訴〔９４年度偵字
第１７３５０號〕；本院判決如下：
    主  文
吳博舜部分公訴不受理。
乙○○無罪。
    理  由
甲、公訴意旨略以：吳博舜於民國〔下同〕９４年５月１日８時
    許，騎乘牌照號碼ＣＮＷ－７２２號重型機車，沿臺北市往
    臺北縣永和市方向行駛，途經永和市福和橋上時，應注意機
    車附載貨物時必須穩妥、物品應捆紮牢固、堆放平穩，以免
    發生危險，而依當時情形又無不能注意情事，詎竟疏未注意
    ，未將附載之「Ｖ型木頭」〔即牛軛〕捆紮牢固，致該牛軛
    掉落在機車道上。此時適有高承謹騎乘牌照號碼ＲＦＹ－３
    ３９號輕型機車在後，因閃避不及撞擊上開木頭而滑倒，同
    時遭緊隨在後，亦未注意車前狀況、未保持安全距離、騎乘
    牌照號碼Ｎ３６－５３１重型機車之乙○○追撞，致高承謹
    受有胸部鈍挫傷併右側第６至１０肋骨骨折，血、氣胸，肺
    挫傷及腹部鈍挫傷之傷害。因認被告等均涉刑法第２８４條
    第１項前段之過失傷害犯嫌。
乙、被告吳博舜部分：
    一、按告訴乃論之罪，告訴人於第一審辯論終結前得撤回其
        告訴，又告訴經撤回者，應諭知不受理之判決，刑事訴
        訟法第２３８條第１項、第３０３條第３款定有明文。
    二、本件告訴人甲○○告訴被告吳博舜傷害案件，起訴書認
        被告係觸犯刑法第２８４條第１項之過失傷害罪，依同
        法第２８７條前段之規定，須告訴乃論；茲據告訴人甲
        ○○撤回對被告吳博舜之告訴，此有刑事撤回告訴狀在
        卷足參；爰就被告吳博舜部分不經言詞辯論，諭知不受
        理之判決。
丙、被告乙○○部分：
　　壹、按「犯罪事實應依證據認定之，無證據不得認定犯罪事
　　　　實。」，又「不能證明被告犯罪或其行為不罰者應諭知
　　　　無罪之判決。」，刑事訴訟法第１５４條第２項、第３
  　　　０１條第１項定有明文。所謂認定犯罪事實之證據，係
　　　　指足以認定被告確有犯罪行為之積極證據而言，該項證
　　　　據自須適合於被告犯罪事實之認定，始得採為斷罪資料
　　　  。
　　貳、本件訴、辯雙方主要爭點及所主張之證據方法：
　　　　一、公訴人認被告乙○○涉過失傷害犯嫌，係以〔一〕
            告訴人甲○○警詢、偵訊中指述。〔二〕道路交通
            事故調查報告表、現場草圖、天主教耕莘醫院診斷
            證明書、臺灣省臺北縣區車輛行車事故鑑定委員會
            北縣鑑字第９４１１４５號鑑定意見書各１件及照
            片１２張。〔三〕被告之供述等為據，因認被告張
            嘉蓁涉上揭犯嫌。
　　　　二、被告乙○○對於伊〔乙○○〕於起訴書所載犯罪時
　　　　　　地車行至案發現場，暨告訴人於案發之際受有起訴
　　　　　　書所載之傷勢等情不爭執；惟堅決否認犯罪，其主
  　　　　　要爭點有：〔一〕伊〔乙○○〕就甲○○受傷乙節
　　　　　　，既無過失，復無因果關係。〔二〕伊〔乙○○〕
　　　　　　於案發之際確與前車保持安全距離；被告暨辯護人
　　　　　　就上開爭點，聲明〔一〕以詰問證人甲○○、吳博
　　　　　　舜、陳仁聰、陳裕宏為證據方法。〔二〕以臺灣省
　　　　　　臺北縣區車輛行車事故鑑定委員會鑑定意見，證明
　　　　　  被告乙○○就本件車禍事故無肇事因素。
    參、本院之判斷：
        一、查臺灣省臺北縣區車輛行車事故鑑定委員會北縣鑑
            字第９４１１４５號鑑定意見認「吳博舜駕駛普通
            重型機車，裝載貨物不穩妥為肇事原因；高承謹駕
            駛型機車無肇事因素；『乙○○駕駛普通重型機車
            無肇事因素。』」，此有上引鑑定意見書足參〔附
            ９４年度偵字第１７３５０號卷第４頁、第５頁〕
            。上引鑑定意見既認被告乙○○就系爭車禍『無肇
            事因素』，據之不足以為不利被告乙○○之論據。
　　　　二、告訴人於所具刑事告訴狀載：「被告吳博舜．．．
　　　　　　裝載物品溢漏於車道上，告訴人閃避不及，因而『
　　　　　　機車滑倒』『身體跌坐於地』．．．」〔參見９４
　　　　　　年度他字第５４７２號卷第７頁正面〕，告訴人是
　　　　　　項指述，係指伊〔告訴人〕於案發之際，見被告吳
  　　　　　博舜附載物品落於車道，『閃避不及』，『機車滑
            倒』『身體跌坐於地』，與被告乙○○主張：「．
            ．．臨時看到一個木頭，我就閃木頭，閃過後要穩
            車，就發現被害人倒在地上，就撞上去被害人的機
            車，我的機車是左邊撞到被害人。」〔參見本院９
            ５年２月２０日準備程序筆錄第２頁〕，互核相符
            ，被告吳博舜掉落現場之『木頭』，確有經告訴人
            機車輾過之痕跡，復有照片足參〔附９４年度他字
            第５４７２號卷第５０頁，照片編號０４〕，堪認
            在被告機車觸及其〔告訴人〕機車『前』，告訴人
            因撞及吳博舜掉落車道之『木頭』，人、車均已倒
            地。
　　　　三、被告吳博舜供述：「．．．在行駛當中我就聽到壹
　　　　　　聲撞擊聲，我馬上停車，我就回頭往我左後方看，
　　　　　　我就看到一位女生〔指告訴〕從我左後方滑行到『
　　　　　　我機車之左側上』『趴在路面上』，而她〔告訴人
　　　　　　〕所騎的『機車』倒在『她人』之『後面』，．．
　　　　　　．，而當時另有壹部機車〔指被告乙○○所騎機車
　　　　　　〕倒在第貳部機車〔告訴人所騎機車〕後面，．．
  　　　　　．」〔參見９４年度他字第５４７２號卷第１１頁
　　　　　　〕，「．．．我停好後回頭一看，就看到『被害人
　　　　　　與其機車分開』，『人』在『機車』『前方』，乙
　　　　　　○○的車倒在中央安全島上〔參見本院９５年２月
　　　　　　２０日準備程序筆錄第２頁〕；依被告吳博舜供述
            意旨，指伊〔吳博舜〕聽到撞擊聲後，停車回頭查
            看，見〔一〕己車〔吳博舜之機車〕左側有『滑行
            而至之告訴人』。〔二〕其後則為倒地之告訴人之
            機車。〔三〕最後則為倒地之被告乙○○之機車；
            據此斟之，告訴人倒地時，即與其機車分離，告訴
            人身體續向前滑行至被告吳博舜機車左側，被告張
            嘉蓁機車觸及告訴人之『機車』時，告訴人已不在
            其機車上。告訴人所受傷害，與被告乙○○機車其
            後再觸及告訴人之『機車』壹節，顯無因果關係。
    　  四、告訴人另指訴：「〔案發之際〕經過肇事地點，突
　　　　　　然看到機車道有一Ｖ型木頭掉在前方一公尺，我沒
　　　　　　有辦法閃有壓過去，機車就不穩，感覺後面有東西
　　　　　　撞到我，我就往『右』邊倒下。」〔參見９４年度
  　　　　　偵字第１７３５０號卷第１２頁〕。惟〔一〕此部
　　　　　　分指訴，與前引其所具刑事告訴狀載：「被告吳博
　　　　　　舜．．．裝載物品溢漏於車道上，告訴人閃避不及
　　　　　　，因而『機車滑倒』『身體跌坐於地』．．．」〔
　　　　　　參見９４年度他字第５４７２號卷第７頁正面〕等
　　　　　　情，前後相歧。〔二〕告訴人『人、車倒地』後，
　　　　　　其身體往前滑行至被告吳博舜機車左側，業見前述
　　　　　　，其身體動能『大於』所騎機車，顯見告訴人倒地
　　　　　　向前滑行受傷，係因機車『前端受阻』非『後端受
　　　　　　撞』。其另訴稱「感覺後面有東西撞到我，我就往
　　　　　  『右』邊倒下。」等云云，疑非實情。
　　　　五、案發後員警到場前，現場人車均已移置『未定位』
　　　　　　，業據員載明於道路交通事故調查報告表〔參見９
　　　　　　４年度他字第５４７２號卷第２６頁〕，即不能據
  　　　　　之認被告乙○○「未保持安全距離」；即單以系爭
    　　　　道路交通事故調查報告表繪製「告訴人所駕Ｂ車與
　　　　　　被告吳博舜所Ａ車」、「被告乙○○所Ｃ車與告訴
　　　　　　人所駕Ｂ車」，行進時車距均為捌公尺〔註：比例
  　　　　　尺每格貳公尺〕斟之，告訴人未及閃避突然掉落車
    　　　　道之Ｖ型木，與被告乙○○未及閃避突然倒地之告
      　　　訴人機車，貳者情狀相同。臺灣省臺北縣區車輛行
　　        車事故鑑定委員會前揭鑑定意見，認告訴人、被告
　　　　　　乙○○貳人均無肇事因素。據道路交通事故調查報
　　　　　　告表、現場圖，不能認被告乙○○有「未注意車前
　　　　　  狀況、未保持安全距離」之過失。
　　　　六、公訴人另引據之天主教耕莘醫院診斷證明書，僅能
　　　　　　證明告訴人於案發之際，受有前引傷勢。但不能據
　　　　　　系爭診斷證明書證明被告乙○○有起訴書所訴過失
　　　　　  。
　　　　七、按認定犯罪事實應依證據，為刑事訴訟法所明定，
　　　　　　故被告否認犯罪事實所持之辯解，縱屬不能成立，
　　　　　　仍非有積極證據足以證明其犯罪行為，不能遽為有
  　　　　　罪之認定〔最高法院３０年上字第１８３１號判例
    　　　　意旨〕。關於被告乙○○暨辯護人聲明詰問證人甲
　　　　　　○○、吳博舜、陳仁聰、陳裕宏，其待證事實為『
　　　　　　被告否認犯罪所持辯解為真正』，非起訴書所訴之
　　　　　　『犯罪事實』。其中證人甲○○未到庭，業經辯護
　　　　　　人捨棄。以公訴人聲明之前列事證，不能證明被告
　　　　　　乙○○涉起訴書所訴過失犯嫌，業見前述，又被告
            無自證己罪或己無罪之義務，不得僅以被告之反證
            不成立，持為認定犯罪之論據，有最高法院２１年
            上字第４７４號判例意旨可參，關於證人吳博舜、
　　　　　　陳仁聰、陳裕宏到院結證情節〔參見本院審判筆錄
　　　　　　〕，得否證明被告乙○○否認犯罪所持辯解真正，
　　　　　　因本院依檢察官之舉證，無從形成被告有罪之確信
  　　　　　，故無須再斟酌前述有利於被告之證據資料，併此
　　　　    敘明。
　　　　八、綜合公訴人聲明之前列證據方法，不能證明被告乙
　　　　　　○○確有起訴書所訴過失傷害犯嫌，即屬不能證明
  　　　　　被告乙○○犯罪，爰依法諭知被告乙○○無罪。
據上論斷，應依刑事訴訟法第３０１條第１項、第３０３條第３
款、第３０７條，判決如主文。
本案經檢察官蔡元仕到庭執行職務。
中　　華　　民　　國　　95　　年　　10　　月　　26　　日
                  交通法庭  審判長法　官  陳恆寬
                  　　　　　　　　法　官　張江澤
                  　　　　　　　　法　官　陳福來
